臺灣宜蘭地方法院民事判決　
111年度訴字第214號
原      告  黃俊彬  
                      居宜蘭縣○○鎮○○里○區0號0樓(何                        尚軒不得代收)
被      告  何尚軒  


上列當事人間因妨害名譽等案件，原告提起刑事附帶民事訴訟，
請求損害賠償，經本院刑事庭以110年度附民字第226號裁定移送
前來，本院於民國111年10月5日言詞辯論終結，判決如下：
    主      文
被告應給付原告新臺幣5,000元，及自民國111年12月22日起至清
償日止，按週年利率百分之5計算之利息。
原告其餘之訴駁回。
本判決第1項得假執行。但被告如以新臺幣5,000元為原告預供擔
保後，得免為假執行。
原告其餘假執行聲請駁回。
    事實及理由
一、原告主張：被告於民國110年4月7日下午3時20分因工作上與
    原告有衝突，竟基於公然侮辱及意圖散布於眾而誹謗之犯意
    ，在特定多數人得以共見共聞之宜蘭縣○○鎮○○○0號碼頭船架
    廠，接續對原告辱罵「垃圾」，並對其稱：「我查過你啦，
    你被海事調查局調查過，人家放過你，你才會調過來」（下
    合稱系爭言論）等語，足以貶損原告之個人名譽、社會評價
    及人格尊嚴，且上開犯罪事實，業經本院刑事庭以110年度
    易字第472號刑事判決在案，故被告自應負損害賠償責任，
    爰依民法第184條第1項前段之規定請求被告賠償非財產上之
    損害等語。並聲明：㈠被告應給付原告新臺幣（下同）10萬
    元及自本起訴狀繕本送達翌日起至清償日止，按年息5％計算
    之利息；被告應將附件所示之道歉聲明啟事（親筆簽名）拍
    照後，在臺灣港務港勤股份有限公司（下稱港務公司）內部
    使用之LINE群組連續張貼3日，並截圖轉印彩色A4大小送原
    告查收；㈢願供擔保，請准宣告假執行。
二、被告則以：被告係一時情緒失控脫口而出系爭言論，當下僅
    有原告、被告及訴外人蘇仁傑在場，並無四處散佈之情，其
    他同事並不知情，情節尚屬輕微，應無公布道歉啟事造成二
    次傷害之必要，且原告未提出身心科診斷證明其身心受影響
    程度，其請求之精神慰撫金金額過高等語置辯。並聲明：㈠
    原告之訴及假執行聲請均駁回；㈡如受不利判決，准供擔保
    免為假執行。
三、兩造協議不爭執事項（見本院卷第51頁，並依判決格式增刪
    修改文句）：
　　被告因工作上與原告有衝突，竟基於公然侮辱及意圖散布於
    眾而誹謗之犯意，於110年4月7日下午3時20分許，在特定多
    數人得以共見共聞之宜蘭縣○○鎮○○○0號碼頭船架廠，接續對
    原告辱罵「垃圾」，並對其稱：「我查過你啦，你被海事調
    查局調查過，人家放過你，你才會調過來」等語，足以貶損
    原告之個人名譽、社會評價及人格尊嚴。
四、兩造爭執要旨（見本院卷第51頁，並依判決格式增刪修改文
    句）及本院論斷：
    原告主張被告於上揭時、地，發出系爭言論等情，業據本院
    刑事庭以110年度易字第472號刑事判決判決被告犯誹謗罪，
    處拘役30日，如易科罰金，以1,000元折算1日確定，並有本
    院110年度易字第472號刑事卷宗審閱無訛，兩造對於上情亦
    均不爭執，堪信為真實。原告進而主張系爭言論侵害其名譽
    權，並請求精神慰撫金及命被告刊登附件所示道歉啟事，被
    告則以前詞置辯，是本件爭點厥為：㈠原告請求之精神慰撫
    金應以若干為合理；㈡原告請求被告張貼如附件所示之道歉
    啟事，有無理由，茲分述如下：
  ㈠原告請求之精神慰撫金應以若干為合理
    ⒈按因故意或過失，不法侵害他人之權利者，負損害賠償責
      任；不法侵害他人之身體、健康、名譽、自由、信用、隱
      私、貞操，或不法侵害其他人格法益而情節重大者，被害
      人雖非財產上之損害，得請求賠償相當之金額，民法第18
      4條第1項前段、第195條第1項規定可資參照。次按侵權行
      為法上所稱侵害他人之「名譽」，係指對他人就其品行、
      德行、名聲、信用等的社會評價，名譽有無受損害，應以
      社會上對個人評價是否貶損作為判斷之依據（最高法院90
      年台上字第646號判決意旨參照）。又民法上名譽權之侵
      害非即與刑法之誹謗罪相同，名譽有無受損害，應以社會
      上對個人評價是否貶損作為判斷之依據，苟其行為足以使
      他人在社會上之評價受到貶損，不論其為故意或過失，均
      可構成侵權行為，其行為不以廣佈於社會為必要，僅使第
      三人知悉其事，亦足當之（最高法院90年台上字第646號
      、96年度台上字第2170號判決意旨參照）。查被告於上揭
      時、地所為之系爭言論，足以貶損原告之個人名譽、社會
      評價及人格尊嚴，業如前述，至被告雖稱系爭言論並未廣
      為傳播，惟事發時除兩造外尚有第三人在場見聞，此為被
      告所自承（見本院卷第45頁），自非毫無第三人知悉，依
      上說明，並不影響被告侵害原告名譽權之判斷。從而，原
      告因被告所為之系爭言論而受有名譽損害之事實，已堪認
      定。
    ⒉復按不法侵害他人之身體、健康、名譽、自由、信用、隱
      私、貞操，或不法侵害其他人格法益而情節重大者，被害
      人雖非財產上之損害，亦得請求賠償相當之金額，民法第
      195條第1項定有明文。又按名譽被侵害，關於非財產上之
      損害，加害人雖亦負賠償責任，但以相當之金額為限，所
      謂相當，自應以實際加害情形與其名譽影響是否重大，及
      被害者之身分地位與加害人經濟狀況等關係定之（最高法
      院47年台上字第1221號判決意旨參照）。再按慰藉金之賠
      償須以人格權遭遇侵害，使精神上受有痛苦為必要，其核
      給之標準固與財產上損害之計算不同，然非不可斟酌雙方
      身分資力與加害程度，及其他各種情形核定相當之數額（
      最高法院51年度台上字第223號判決意旨參照）。準此，
      慰撫金之多寡，應斟酌雙方之身分、地位、資力與加害之
      程度及其他各種情形與被害人所受之痛苦及雙方之身分、
      地位、經濟狀況等關係決定之。查被告上揭時、地發表系
      爭言論，已對原告造成人格貶抑，且與原告名譽權受損之
      結果間具有相當之因果關係，業如前述，堪認原告在精神
      上受有相當痛苦，是原告依民法第195條第1項前段規定，
      請求被告應賠償精神慰撫金，應屬有據。爰審酌原告職業
      為行政人員，大學畢業，已婚，須扶養3名未成年子女，
      於107至109年度有薪資所得，名下有不動產2筆、另有若
      干之獎金收入，而被告為大學畢業、擔任船員，已婚，須
      扶養2名子女，於107至109年度則薪資所得，名下無不動
      產，有投資1筆，均有兩造稅務電子閘門財產所得調件明
      細表在卷可佐（見限制閱覽卷），復兼衡被告侵害原告名
      譽權之情節、態樣，並參酌兩造之身分、地位、教育程度
      、經濟能力等一切情狀，認原告請求如精神慰撫金10萬元
      ，尚屬過高，應核減為5,000元為適當，原告逾此數額之
      請求，非有理由，應予駁回。
  ㈡原告請求被告張貼如附件所示之道歉啟事，有無理由？
    ⒈按名譽權被侵害者，並得請求為回復名譽之適當處分，民
      法第195條第1項後段定有明定。所謂適當之處分，係指該
      處分在客觀上足以回復被害人之名譽且屬必要者而言。故
      請求行為人回復名譽，自以適當合理為必要。然此適當處
      分，應不包括法院以判決命加害人道歉之情形，始符憲法
      保障人民言論自由及思想自由之意旨，司法院釋字第656
      號解釋，於此範圍內，應予變更。憲法法庭111年2月25日
      111年憲判字第2號判決宣示在案，其判決理由意旨略為按
      公開刊載法院判決被害人勝訴之啟事或判決書之方式，即
      可讓社會大眾知悉法院已認定被告有妨害他人名譽之行為
      ，而有助於填補被害人名譽所受之損害，且不至於侵害被
      告之不表意自由。法院於審判過程或判決理由中，亦可鼓
      勵或期許加害人向被害人道歉。又加害人如自認有錯，仍
      可真誠向被害人道歉，不待法院之強制。反之，法院如以
      判決命加害人向被害人道歉，並得由被害人逕以加害人之
      名義刊載道歉啟事，再由加害人負擔費用（強制執行法第
      127條第1項規定參照），實無異於容許被害人以加害人名
      義，逕自違反加害人自主之言論。對加害人而言，非出於
      本人真意之道歉實非道歉，而是違反本意之被道歉；對被
      害人而言，此等心口不一之道歉，是否有真正填補損害之
      正面功能，亦有疑問。是法院以判決命加害人公開道歉，
      不論加害人為自然人或法人，縱未涉及加害人自我羞辱等
      損及人性尊嚴之情事，亦顯非不可或缺之最小侵害手段，
      而與憲法保障人民言論自由之意旨有違。從而，是前揭條
      文所稱之「適當處分」，應不包括法院以判決命加害人公
      開道歉之情形，始符憲法第11條保障人民言論自由及第22
      條保障人民思想自由之意旨。於此範圍內，司法院釋字第
      656號解釋亦應予以變更（憲法法庭111年憲判字第2號判
      決意旨參照）。
    ⒉經查，原告請求被告應將附件所示之道歉聲明啟事（親筆
      簽名）拍照後，在港務公司內部使用之LINE群組連續張貼
      3日，並截圖轉印彩色A4大小送原告查收，以回復其名譽
      等語。惟依前揭說明，以判決命行為人以刊登道歉聲明啟
      事之方式表示其行為不當，屬強制行為人不顧自己真實意
      願，表達與其良心、價值信念等有違之表意方式，與憲法
      保障思想自由之意旨有違，本件審酌兩造為同事關係，且
      系爭言論之原始見聞者僅限於現場其他同仁蘇仁傑，倘在
      港務公司內部使用之LINE群組張貼道歉聲明啟事，反而足
      以使本來不知原告被侮辱之其他公司同仁知悉此事，此對
      回復原告名譽並無助益，顯非回復名譽之適當處分；再者
      ，被告因其誹謗行為而觸犯刑法，業經本院刑事庭判處拘
      役30日並公告周知，而此刑事判決即足以公示被告不法之
      行為，又本院審酌前開判命被告賠償精神慰撫金，應已足
      以填補原告所受損害及回復名譽，故本院認雙方之爭執，
      當因本件訴訟終結而告段落，再以其它方式，將兩造爭執
      之情形再公諸於世之方法，均難認有其必要。從而，原告
      請求被告在港務公司LINE群組刊登道歉聲明啟事，非屬適
      當及必要，不應准許。
五、末按給付無確定期限者，債務人於債權人得請求給付時，經
    其催告而未為給付，自受催告時起，負遲延責任。其經債權
    人起訴而送達訴狀，或依督促程序送達支付命令，或為其他
    相類之行為者，與催告有同一之效力；遲延之債務，以支付
    金錢為標的者，債權人得請求依法定利率計算之遲延利息；
    應付利息之債務，其利率未經約定，亦無法律可據者，週年
    利率為5％，民法第229條第2項、第233條第1項前段及第203
    條分別定有明文。本件原告請求被告應賠償予之數額，本院
    前已論述說明應認定為5,000元。前述金額之給付並未定有
    給付期限，則原告請求自刑事附帶民事起訴狀繕本送達被告
    之翌日即110年12月22日起（見附民卷第9頁之送達證書），
    至清償日止，按年息5％計算之遲延利息，係屬有據，應予准
    許。
六、綜上所述，原告依民法第184條第1項前段之規定請求被告給
    付如主文第1項所示金額及利息為有理由，應予准許。逾此
    部分之請求，為無理由，應予駁回。
七、本件原告勝訴部分所命被告給付之金額未逾50萬元，爰依民
    事訴訟法第389條第1項第5款之規定，依職權宣告假執行。
    原告就其勝訴部分陳明願供擔保請准宣告假執行，僅係促使
    法院之職權發動，無庸為准駁之諭知，至於原告敗訴部分，
    其假執行之聲請即失所依附，爰併予以駁回。並依聲請宣告
    被告如預供擔保，得免為假執行。
八、本件事證已臻明確，兩造其餘攻擊防禦方法及所提之證據，
    經審酌後均與判決之結果不生影響，爰不另一一論述，併此
    敘明。
九、原告於刑事訴訟程序提起附帶民事訴訟，而由本院刑事庭依
    刑事訴訟法第504條第1項規定移送前來，依同條第2項規定
    ，免繳納裁判費，而於本院審理期間，亦未滋生其他訴訟費
    用，並無訴訟費用負擔問題，故不另為訴訟費用負擔之諭知
    ，附此敘明。
中　　華　　民　　國　　111 　年　　11　　月　　 2　　日
    　　　　　　　民事庭審判長法　官  伍偉華
　　　　　　　　　　　　　　　法  官　張文愷
　　　　　　　　　　　　　　　法  官　黃淑芳
以上正本係照原本作成。
如對本判決上訴，須於判決送達後20日之不變期間內，向本院提
出上訴狀（應附繕本）。
如委任律師提起上訴者，應一併繳納上訴審裁判費。
中　　華　　民　　國　　111 　年　　11　　月　　2 　　日
                              書記官　廖文瑜　

附件：道歉啟事
道歉人甲○○未經查證，而四處散佈造謠，乙○○先生操守不潔被調
查，且內容皆屬不實謠言，致乙○○先生名譽遭受重大損傷，本人
僅於此公開道歉，業蒙乙○○先生寬宥，道歉人保證不再有侵害權
益行為，特刊此啟事。 
                                 道歉人甲○○